【裁判字號】    98,消債更,186
【裁判日期】    980615
【裁判案由】    更生事件
【裁判全文】
臺灣臺南地方法院民事裁定           98年度消債更字第186號
債  務  人  甲○○
                        室
代  理  人  方文賢律師
上列當事人因消費者債務清理事件聲請更生，本院裁定如下：
    主  文
聲請駁回。
聲請程序費用新臺幣壹仟元由聲請人負擔。
    理  由
一、按債務人與金融機構協商成立者，不得聲請更生或清算，但
    因不可歸責於己之事由，致履行顯有重大困難者，不在此限
    ；本條例施行前，債務人依金融主管機關協調成立之中華民
    國銀行公會會員辦理消費金融案件無擔保債務協商機制與金
    融機構成立之協商，準用前項之規定，消費者債務清理條例
    （下稱本條例）第 151條第5項、第6項分別定有明文。衡諸
    前開規定之立法意旨，可見債務人無論在本條例施行前後，
    與金融機構之債權人成立協商後，即應本於債權契約之誠信
    原則勉力履行，除非有前述不可歸責於己之事由，且其履行
    顯然有重大困難，不得率爾依本條例更生程序清理其債務。
    又按聲請更生或清算不合程式或不備其他要件者，法院應以
    裁定駁回之，但其情形可以補正者，法院應定期間先命補正
    ，復為同條例第8條所明定。
二、本件聲請意旨略以：聲請人即債務人甲○○現任職於寶瑪企
    業有限公司每月薪資約新臺幣（下同）25,000元，除此薪資
    收入外，未有其他財產，然累積債務總金額已達 1,444,595
    元，前曾依照中華民國銀行公會會員辦理消費金融案件無擔
    保債務協商機制，與債權人台新國際商業銀行等6 家銀行成
    立協商，每月應還款金額18,952元，惟聲請人每月生活花費
    約8,000元，每月尚須支出房屋租金6,600元及父母奉養費3,
    000元，實無力繳納與銀行協議之每月還款18,952元，有不
    可歸責於己致履行協商條件顯有重大困難之事由，符合消費
    者債務清理條例第3條、第151條第5項但書之規定，爰依上
    開規定，提出財產及收入狀況說明書、債權人清冊、債務人
    清冊，聲請更生等語。
三、經查，本件聲請人於聲請更生前，已於民國95年7月24日依
    金融主管機關協調成立之中華民國銀行公會會員辦理消費金
    融案件無擔保債務協商機制與台新國際商業銀行等金融機構
    成立協商，自95年7月份起，分80期，利率0%，每月18,95 8
    元分期償還等情（債務人於更生聲請狀誤載每月繳納18,95
    2 元），有債權人台新國際商業銀行98年4月10日台新債協
    98 法字第60098號函所附之協議書及無擔保債務還款計劃書
    在卷可憑，堪信為真實。
四、聲請人雖主張每月薪資收入25,000元，然每月須支出生活花
    費8,000元、房屋租金6,600 元及父母奉養費3,000元，無力
    繳納每月還款18,952元，有不可歸責於己致履行協商條件顯
    有重大困難之事由云云，惟查：
  (一)按債務人與金融機構之債權人成立協商後，即應本於債權契
    約，依誠實及信用之原則勉力履行之，是以，債務人在履行
    債務期間，須經歷經濟困苦之過程，其生活程度當然必須相
    當限制，除應積極開源努力勤奮工作以增加收入償還債務外
    ，尚須節流儉樸其生活需求而適當控制其生活費用支出，以
    達成勉力履行債務。次按消費者債務清理條例第151條第5、
    6 項規定：「債務人與金融機構協商成立者，不得聲請更生
    或清算。但因不可歸責於己之事由，致履行顯有重大困難者
    ，不在此限。本條例施行前，債務人依金融主管機關協調成
    立之中華民國銀行公會會員，辦理消費金融案件無擔保債務
    協商機制與金融機構成立之協商，準用前項之規定。」，所
    謂因不可歸責於己之事由，致履行顯有重大困難之情形，應
    係指債務人與最大債權金融機構協商「成立後」，債務人之
    經濟狀況、生活等客觀事實有顯著變動者而言，亦即債務清
    償方案成立後，固由債務人按其條件履行，惟須於其後發生
    情事變更，在清償期間因不可歸責於己之事由，而有收入或
    收益不如預期或支出增加之情形，致該還款方案履行困難甚
    或履行不能，始能聲請更生或清算。此項規定旨在避免債務
    人任意毀棄已成立之協商，濫用更生或清算之裁判上債務清
    理程序，況該債務清償方案係經當事人行使程序選擇權所為
    之債務清理契約，債務人自應受該還款協議所拘束。
  (二)查本件聲請人於95年7月24日與債權銀行成立協商後，約定
    每月償還18,958元，自95年7月第一次繳款，迄96年1月最後
    一次繳款，共繳納6期始毀諾，而經本院依職權向聲請人曾
    任職之漂亮一身國際股份有限公司函詢聲請人之任職期間及
    薪資若干等情，業據該公司函覆結果：聲請人係於95年4月1
    日至96年7月2日任職於漂亮一身國際股份有限公司，每月薪
    資約為30,558元，並因另有他就而離職，並有聲請人96年度
    所得稅清單在卷可參。是以，經核對聲請人履行協商期間至
    毀諾（即95年7月至95年12月止），平均每月實領薪資均為
    30,558元，直至96年1月毀諾後聲請人平均每月實領薪資亦
    維持在3萬餘元，顯見聲請人於履行協商期間經濟能力未有
    變動，則聲請人應無理由於積極財產未變動情形下，突於95
    年12月毀諾，不依協商條件履行債務，亦難認有何不可歸責
    於聲請人而履行顯有重大困難之事由存在。
  (三)次查，聲請人自陳聲請前二年內必要支出為自身生活花費、
    租金、父母奉養費每月共18,000元，是聲請人於債務協商期
    間其家庭支出並未有重大變化，其積極財產亦無明顯減少，
    亦可認定。再參以，聲請人於95年7月24日與無擔保借款協
    商成立時，勢必已考量其本身收入、支出狀況以決定還款之
    金額是否為其所能負擔，且聲請人於95年7月24日與債權銀
    行成立協商後，約定每月償還18,958元，而自95年7月第一
    次繳款，迄95年12月最後一次繳款，正常繳款共6期，益徵
    聲請人並未誠實陳述其收支之財產狀況，自不能徒憑聲請人
    陳報內容予以認定，而綜參前開調查結果，足認聲請人於協
    商期間實際每月為收支情形，應無未達無法依約履行而顯有
    重大困難之程度。況依漂亮一身國際股份有限公司98年4月
    13日之覆函，聲請人於96年7月2日係另有他就而離職，為自
    願性離職，是聲請人嗣後另覓每月約25,000元之工作，難謂
    不可歸責於聲請人。
  (四)復查，台新國際商業銀行98年4月9日台新債協98法字第6009
    8號函所附債務人消費紀錄明細表所列，債務人於92年9月至
    95年4月間所為之多筆消費不乏百貨公司、傢俱店、服飾店
    、藥妝店、高價餐廳等非必要支出，債務人擴張信用，恣意
    為奢侈性消費後，隨即於95年7月與債權銀行成立協商，其
    既自願選擇以協商方式履行債務，即應依協商條件還款，自
    不得於與金融機構成立協商後，於無不能履行或履行顯有重
    大困難之情事下，又輕率聲請依更生程序清理其債務。
  (五)綜參以上各情，聲請人於協商至毀諾期間，其每月薪資收入
    並未有所變動，每月支出亦無變動，已難謂債務人有何履行
    顯有重大困難之情事存在，且聲請人所提出之證據，亦不足
    以證明其確有「因不可歸責於己之事由致履行顯有重大困難
    」之情形，況聲請人所積欠之信用卡債務多為非必要之奢侈
    性消費之情形下，自與消費者債務清理條例第151條第5項之
    要件，顯有未合。
五、末按債務清償方案既係經當事人於本條例施行前行使選擇權
    所合意成立之債權契約，債務人自應受該成立之契約所拘束
    ，如認該協商成立之清償方案其後有不適當履行之情形，仍
    應誠實面對債務，再循本條例所定之協商機制，誠意向債權
    人協商謀求更合理之清償方案，而非輕率毀諾，逕為聲請更
    生清理程序。查聲請人既於本條例施行前與債權人安泰商業
    銀行等銀行成立協商，每月償18,958元，且已依協商方案履
    行，如事後有履行不便之情形，認清償方案應予適當調整，
    非不可經由本條例所規定之協商程序，再與債權人重新協商
    ，訂定適當可行之清償方案。且參以，97年5月中華民國銀
    行公會決議，金融機構就曾經參加95年度債務協商毀諾客戶
    提供「個別協商一致性方案」及對有繳款困難之債務協商持
    續履約客戶提供「變更債務協商協議書方案」等語，是認聲
    請人自當循此途徑以求解決，方符合本條例兼顧保障債權人
    公平受償及重建復甦債務人經濟生活之立法目的，倘能與金
    融機構再次成立協商，非不能降低每月之還款金額，是以，
    聲請人率予毀諾，逕為聲請本件更生，亦有不當。
六、綜上所述，本院綜合前述債務人財產收入及固定生活必要支
    出以觀，債務人於95年12月毀諾前後，並無收入減少及支出
    增等財產狀況重大變動，與消費者債務清理條例第151 條第
    5項所規定：不可歸責於己之事由及履行顯然有重大困難之
    要件，有所未合。從而，聲請人更生之聲請有違前揭條例第
    151條第6項準用同條第5項前段之規定，且上開欠缺又屬無
    從補正，自應予駁回其更生之聲請，爰裁定如主文。
中    華    民    國    98    年    6     月    15    日
              民事第二庭    法      官  翁金緞
上為正本係照原本作成
如不服本裁定，應於裁定送達後10日內，以書狀向本院提出抗告
，並繳納抗告費新臺幣1千元
中    華    民    國    98    年    6     月    15    日
                            書  記  官  彭建山


司法院資訊處製作；財團法人民間司法改革基金會備份。
